【裁判字號】    95,重訴,212
【裁判日期】    950824
【裁判案由】    塗銷地上權
【裁判全文】
臺灣板橋地方法院民事判決             95年度重訴字第212號
原      告  乙○○
訴訟代理人  甲○○
被      告  丙○○
上列當事人間請求塗銷地上權事件，經本院於民國95年8 月10日
言詞辯論終結，判決如下：
    主  文
原告之訴駁回。
訴訟費用由原告負擔。
    事實及理由
一、本件被告經合法通知，未於言詞辯論期日到場，核無民事訴
    訟法第386 條所列各款情形，應依原告之聲請，由其一造辯
    論而為判決。
二、原告起訴主張：(1)座落台北縣三重市○○○段頂崁小段16地
    號土地原為原告祖母林冬菜所持分，前於民國38年間為被告
    設定地上權，收件字號為頂崁字第000046號，證明書字號為
    三重字第000739號，設定權利範圍為283.74平方公尺，存續
    期間為無定期（自電腦列印之土地登記謄本雖記載「依照契
    約約定」，但依手抄之土地登記謄本可知，地上權存續期間
    為無定期），且為免租。嗣上述土地因實施都市平均地權，
    依照省府53年5 月7 日府民地甲字第18347 號令核定逕為分
    割為16之1 、16之2 、16之3 及16之4 地號，前開地上權乃
    轉設定於16-4地號土地（舊式手抄謄本末頁記載）。而林冬
    菜於83年死亡後，由訴外人林仲寅單獨繼承，林仲寅於93年
    死亡後，即由原告繼承該16之4 地號土地持分（應有部分4
    分之1 ）。(2)按稱地上權者，謂以在他人土地上有建築物，
    或其他工作物，或竹木為目的而使用其土地之權，民法第83
    2 條定有明文。又地上權未定存續期限者，正足以表示當事
    人不願受期限拘束之意，本諸未定存續期限之法律關係，當
    事人得隨時終止之原則，原則上土地所有人與地上權人應得
    隨時終止之（參照謝在全所著93年修訂三版之民法物權論〈
    中〉第78頁），至於土地所有人之終止，自應考量地上權設
    定之使用目的。查系爭地上權未定權利存續期間，而自被告
    設定地上權迄今，除原告之祖母及其他親戚在其上建有房屋
    ，被告已數十年從無建築物、工作物或竹木存在其上或作其
    他地上權之使用，顯見其地上權設定之目的已經不存在，故
    原告應得隨時終止系爭地上權，爰以本件起訴狀繕本送達被
    告為終止系爭地上權之意思表示。(3)在以有建築物為目的的
    地上權，基於對地上權人之保護，不宜較基地承租人為薄之
    理由，縱然解為應受土地法第103 條之適用，然亦應解為定
    有至建築物不堪使用時為止之之期限，蓋以有建築物為目的
    而設定地上權，非有相當期限不能達其目的。此際當事人雖
    未明定地上權之期限，但依地上權設定之目的，探求當事人
    之真意，自應作上述之解釋。且被告縱使主張其有土地法第
    103 條之適用，亦不得違反土地法之立法宗旨「增加土地利
    用價值」，故民法第841 條地上權永續性之規定應適用於訂
    有存續期限之地上權，於地上權存續期間內，不因工作物、
    竹木滅失而發生地上權消滅之效果，至於未定存續期限之地
    上權，於地上權之目的達成後，所有人本應隨時得終止。(4)
    苟地上權人於設定地上權後，數十年間均將土地空置，徒然
    主張「地上權不因工作物或竹木滅失而消滅」，抗拒土地所
    有人請求塗銷地上權之請求，顯然其行使權利有違民法第14
    8 條第1 項、第2 項：「權利之行使，不得違反公共利益，
    或以損害他人為主要目的。行使權利，履行義務，應依誠實
    及信用方法」之規定，抑且其主張亦有違公平正義之衡平原
    則。(5)地上權未定存續期限者，正足以表示當事人不願受期
    限拘束之意，即可隨時終止雙方之權利及義務關係，故本件
    以此情況，原告主張系爭地上權既經合法終止並提起本件訴
    訟，要求被告將地上權設定登記予以塗銷，應有理由。(6)地
    上權人於地上權消滅後，無論其消滅原因為何，均有塗銷地
    上權登記之義務，此為法理所當然，民法就此雖未有明文，
    仍應為肯定之解釋。況地上權消滅後，地上權人如仍不塗銷
    地上權登記，土地所有人本於民法第767 條規定，自得對之
    請求塗銷地上權登記（以上參照謝在全所著93年修訂三版之
    民法物權論〈中〉第110 頁）。本件原告業以起訴狀繕本送
    達為終止系爭地上權之意思表示，原告自得請求被告塗銷地
    上權登記等情。並聲明：被告應將原告所有坐落於台北縣三
    重市○○○段頂崁小段16之4 地號土地上，於38年間設定，
    以頂崁字第000046號收件，證明書字號為三重字第000739號
    ，設定權利範圍為283.74平方公尺之地上權登記予以塗銷。
三、被告則未於言詞辯論期日到場，亦未提出書狀作何聲明或陳
    述。
四、按「解除權之行使，應向他方當事人以意思表示為之」、「
    契約當事人之一方有數人者，前項意思表示，應由其全體或
    向其全體為之」，民法第258 條第1 、2 項定有明文，依同
    法第263 條規定，「於當事人依法律之規定終止契約者，準
    用之」。次按「終止權之行使，依民法第263 條準用同法第
    258 條之規定，應向他方當事人以意思表示為之，契約當事
    人之一方有數人者，該意思表示，應由其全體或向其全體為
    之，此為終止權行使之不可分性」、「租賃契約或地上權設
    定契約當事人之一方有數人者，終止租約或撤銷地上權之意
    思表示，應由其全體或向其全體為之」，最高法院亦著有64
    年台上字第2294號判例及74年度台上字第2142號判決可資參
    照。
五、查本件坐落台北縣三重市○○○段頂崁小段16之4 地號土地
    係訴外人林定根、林明忠、林明賢、林淑美、林淑玲、林淑
    珠、中華民國（管理者：財政部國有財產局）及原告等人所
    共有，有原告提出之土地登記謄本在卷可稽，是土地所有人
    顯為林定根、林明忠、林明賢、林淑美、林淑玲、林淑珠、
    中華民國及原告等數人，揆諸前揭說明，其終止地上權之意
    思表示，自應由土地所有人全體為之，乃原告未經會同其他
    共有人全體，即逕行單獨提起本件訟訴，並以起訴狀繕本送
    達為終止地上權之意思表示，核與民法第263 條規定不合，
    尚不生終止地上權之效力，而系爭地上權既未經合法終止，
    原告請求被告塗銷地上權登記，自無理由，不應准許。
六、從而，原告請求被告應將原告所有坐落於台北縣三重市○○
    ○段頂崁小段16之4 地號土地上，於38年間設定，以頂崁字
    第000046號收件，證明書字號為三重字第000739號，設定權
    利範圍為283.74平方公尺之地上權登記予以塗銷，為無理由
    ，應予駁回。
七、訴訟費用負擔之依據：民事訴訟法第78條。
中    華    民    國    95    年    8     月    24    日
                  民事第二庭    法  官  連士綱
以上正本係照原本作成
如對本判決上訴，須於判決送達後20日內向本院提出上訴狀
中    華    民    國    95    年    8     月    24    日
                                書記官  李宏明


司法院資訊處製作；財團法人民間司法改革基金會備份。
